ACORDAO-COMPLETO-2436811

ACÓRDÃO 3084/2020 ATA 44/2020 - PLENÁRIO

VISTO, relatado e discutido o recurso de revisão interposto por Gandor Calil Hage Neto contra as deliberações proferidas nestes autos por meio do Acórdão 5240/2014-TCU-Segunda Câmara, mantido pelo Acórdão 10643/2015-TCU-Segunda Câmara, e do Acórdão 9920/2016-TCU-Segunda Câmara, que julgou conclusivamente a matéria.
ACORDAM os ministros do Tribunal de Contas da União, reunidos em sessão do Plenário, ante as razões expostas pela relatora, e com fundamento nos arts. 32, inciso III, e 35 da Lei 8.443/1992, em:
9.1. não conhecer do presente recurso de revisão, por não atender aos requisitos de admissibilidade previstos para a espécie;
9.2. notificar o recorrente desta deliberação.

Recurso de revisão interposto contra decisão que julgou irregulares as contas do responsável, em razão da não comprovação de recursos transferidos a município, no âmbito do Programa Nacional de Fortalecimento da Agricultura Familiar (Pronaf).

Município de Prainha/PA.

3. Recorrente: Gandor Calil Hage Neto (CPF XXX.651.832-XX).
3.1. Responsáveis: Gandor Calil Hage Neto (CPF XXX.651.832-XX), Joaquim Vieira Nunes (CPF XXX.323.392-XX) e Município de Prainha/PA (CNPJ 04.860.854/0001-07).
3.2. Interessada: Caixa Econômica Federal (CNPJ 00.360.305/0001-04).

13.1. Ministros presentes: José Mucio Monteiro (Presidente), Walton Alencar Rodrigues, Augusto Nardes, Aroldo Cedraz, Raimundo Carreiro, Ana Arraes (Relatora), Bruno Dantas e Vital do Rêgo.
13.2. Ministros-Substitutos presentes: Augusto Sherman Cavalcanti, Marcos Bemquerer Costa, André Luís de Carvalho e Weder de Oliveira.

TRF-1

Gandor Calil Hage Neto

ANA ARRAES

ministro José Jorge.

Tratam os autos de recurso de revisão interposto por Gandor Calil Hage Neto contra as decisões do Tribunal proferidas nestes autos, que julgaram irregulares as contas do responsável e lhe imputaram débito, em decorrência de irregularidades na execução do objeto do Contrato de Repasse 127.796-92/2001.
2.	A Secretaria de Recursos - Serur examinou a documentação acostada e pronunciou-se pelo não conhecimento do recurso, consoante os seguintes fundamentos (peça 132) :
	"Para análise do presente requisito, verifica-se oportuno a realização de breve histórico dos autos.
	Trata-se de Tomada de Contas Especial (TCE) instaurada em decorrência de irregularidades na execução do objeto do Contrato de Repasse 127.796-92/2001, firmado com a União, por intermédio da Caixa, e o Município de Prainha/PA, para execução de ações do Programa Nacional de Fortalecimento da Agricultura Familiar (Pronaf) , objetivando a construção de três casas para produção de piracuí, de uma casa para produção de farinha de mandioca, a aquisição de um trator agrícola e uma trilhadeira; e recuperação de um prédio para funcionamento da Semagri/Sala do Pronaf.
	Em essência, restou configurada nos autos a não comprovação da aplicação da parcela dos recursos liberada na gestão do recorrente, que visava as ações previstas (obras de construção e reforma) , conforme consignado no voto condutor do acórdão condenatório (peça 51, item 5) .
	Diante disso, os autos foram apreciados por meio do Acórdão 5240/2014-TCU-Segunda Câmara (peça 52) , que julgou irregulares as contas do responsável e lhe aplicou débito e multa. O Acórdão 2573/2016-TCU-Segunda Câmara (peça 88) retificou, por inexatidão material, o acórdão condenatório.
	Em face da decisão original, o recorrente interpôs recurso de reconsideração (peça 61) , o qual foi conhecido, e, no mérito, desprovido pelo Acórdão 10643/2015-TCU-Segunda Câmara (peça 74) .
	Posteriormente, o Acórdão 9920/2016-TCU-Segunda Câmara (peça 106) julgou irregulares as contas do Município de Prainha/PA, condenando-o em débito.
Neste momento, o responsável interpõe recurso de revisão (peças 125-131) , com fundamento no art. 35, inciso III, da Lei 8.443/92, em que, em apertada síntese, argumenta que:
ocorreu a prescrição quinquenal, diante da nova orientação do Supremo Tribunal Federal (STF) - RE 636886) , o que configura fato novo  (peça 125, p. 3-9) ;
há ilegalidade diante da impossibilidade de instauração e julgamento da TCE por valor de baixa expressão monetária, nos termos do artigo 6º, inciso I e artigo 7º, inciso III, da Instrução Normativa TCU 71, de 28/11/2012 (peça 125, p. 10-11) ;
teve seu nome incluído na lista dos inelegíveis, sendo que a manutenção dos efeitos do acórdão configura dano potencial e irreparável para eventual escolha em sua convenção partidária, pois é potencial candidato nas eleições de 2020 (peça 125, p. 12) .
	Requer o reconhecimento da prescrição quinquenal do débito e reformado acórdão combatido. Ato contínuo, colaciona os seguintes documentos:
Diploma de Prefeito do Município de Almeirim-PA (peça 126) ;
Recurso Extraordinário 636.886 - STF (peça 127) ;
Ofício do Partido da Social Democracia Brasileira (PSDB) (peça 128) ;
Certidões 20192215 e 20193321 do Tribunal de Contas dos Municípios do Estado do Para (peças 129 e 130) ;
Termo de renúncia (peça 131) .
	O recurso de revisão se constitui em espécie recursal de sentido amplo, verdadeiro procedimento revisional, com índole jurídica similar à ação rescisória, que objetiva a desconstituição da coisa julgada administrativa. Além dos pressupostos de admissibilidade comuns a todos os recursos (tempestividade, singularidade e legitimidade) , o recurso de revisão requer o atendimento dos requisitos específicos indicados nos incisos do art. 35 da Lei 8.443/92: I - erro de cálculo; II - falsidade ou insuficiência de documentos em que se tenha fundamentado o acórdão recorrido; e III - superveniência de documentos novos com eficácia sobre a prova produzida.
	Do exame do recurso constata-se que o recorrente se limitou a invocar hipótese legal compatível com o recurso de revisão, sem, contudo, satisfazê-la materialmente.
	Há casos, como o que ora se apresenta, que os 'documentos novos' trazidos não possuem o condão de, nem mesmo em tese, produzir eficácia sobre a irregularidade que ocasionou a condenação imposta pelo Tribunal, por ausência de pertinência temática, visto que nenhum deles traz informações a respeito comprovação da aplicação dos recursos repassados na gestão do recorrente.
	Ademais, cabe registrar que o termo de renúncia do recorrente ao cargo de Prefeito Municipal de Prainha/PA (peça 131) já consta dos autos à peça 12, p. 8. Tal documento foi devidamente considerado na instrução da Unidade Técnica, que foi adotada como relatório do acórdão condenatório (peça 50, itens 3 e 4) .
	Meros argumentos e teses jurídicas representam elementos ordinários que somente justificariam o seu exame em sede de recurso de reconsideração, espécie recursal prevista no art. 33 da Lei 8.443/92. Entendimento diverso iria descaracterizar a natureza excepcional e revisional do recurso de revisão, que se assemelha à ação rescisória no âmbito do processo civil.
	Ante o exposto, o recurso não atende aos requisitos específicos de admissibilidade do recurso de revisão estabelecidos no art. 35 da Lei 8.443/92.
	O recurso não atende os requisitos de admissibilidade, como demonstrado no exame antecedente. No entanto, no que se refere à prescrição do débito, justificam-se as seguintes considerações, em complemento à análise prévia (item 2.6) .
II
	A rigor, prescrição é matéria de mérito (é instituto de direito material, que atinge diretamente a pretensão) . Como tal, só deveria ser analisada se o recurso fosse conhecido. Há, porém, uma relevante distinção a considerar, no processo de controle externo:
 	a) se a alegação é feita quando ainda não foi constituído o processo de cobrança executiva, o exame é ainda oportuno, devendo ser realizado até mesmo de ofício (caso não conhecido o recurso) , ante o risco de se encaminhar à cobrança judicial dívidas já prescritas;
	b) por outro lado, se o processo de cobrança executiva já foi constituído e encaminhado ao órgão executor, o Tribunal não deve reapreciar o julgamento, de ofício, dada a presunção de liquidez e certeza de que se reveste o título condenatório; nesse caso, as defesas que o responsável queira opor à execução (e a prescrição é uma das defesas possíveis, como referido adiante) devem ser postuladas perante o juízo competente. 
III
	Justificando as conclusões acima, destaca-se que o Tribunal pode aferir a ocorrência de prescrição até mesmo de ofício (item 9.1.6 do Acórdão 1441/2016-TCU-Plenário) . Logo, por maior razão deve fazê-lo quando provocado pelo interessado, independentemente de a provocação ocorrer em sede de recurso e, nesse caso, independentemente de o recurso ser ou não conhecido (Acórdão 993/2017-TCU-Plenário, rel. min. Augusto Nardes) .
	O relevante, porém, é que o exame - de ofício ou por provocação da parte - se dê em momento ainda oportuno, entendendo-se que a iniciativa é oportuna enquanto o processo estiver no âmbito do TCU, ou seja, enquanto o título condenatório não houver sido encaminhado à cobrança executiva.
	O objetivo da análise é exatamente o de coibir o ajuizamento de cobranças de dívidas prescritas, o que apenas contribuiria para a sobrecarga da Administração e do sistema judiciário, além de expor o erário a eventuais ônus de sucumbência.
	Se, porém, já foi promovida a execução judicial, não se deve reapreciar, de ofício, um título executivo que se reveste das presunções de liquidez e certeza (cf. art. 24 da Lei 8.443/1992) . Nesse caso, a prescrição poderá ser alegada, como matéria de defesa, na própria execução.  
	Com efeito, a prescrição é uma das hipóteses de inexigibilidade de uma obrigação, ainda que certificada em título executivo (cf., p. ex., CPC, art. 917, I, c/c art. 525, § 1º, VII) , notadamente em se tratando de título executivo extrajudicial (cf. CPC, art. 917, VI) . Especificamente no caso do débito, até então considerado imprescritível, o recente julgamento do RE 636.886 (tema 899 da repercussão geral) , pelo STF, poderá, ainda, abrir a discussão sobre a incidência da causa de inexigibilidade do título prevista no art. 525, § 12, do CPC. Mas esse debate há de se desenvolver perante o juízo natural, da execução, se a cobrança já está em curso.
IV
	Embora essa discussão seja rara na jurisprudência do TCU, relativamente à prescrição, em várias outras hipóteses, os normativos do Tribunal adotam o mesmo princípio, de preservar a higidez do título executivo já encaminhado à cobrança judicial quando não há mais recurso cabível ou admissível no âmbito do TCU. 
	Veja-se, por exemplo, a previsão contida na Resolução TCU 178/2005, art. 3º, § 2º, que disciplina a situação de multa aplicada a responsável que venha a falecer antes da cobrança. Nesse caso, se o falecimento ocorreu antes do trânsito em julgado da deliberação, o tribunal poderá rever a multa de ofício (a evidenciar que se trata de matéria de ordem pública) ; se a condenação já era definitiva, no entanto, o acórdão condenatório não será modificado. Nos termos do Acórdão 2399/2010-TCU-Plenário (rel. min. José Múcio Monteiro) , que alterou a citada resolução para incluir essa regra, o debate acerca da execução contra os sucessores é matéria própria da execução; e, uma vez constituído o título executivo, 'não caberia ao TCU discutir acerca da possibilidade de execução de seus acórdãos, mas sim à Advocacia-Geral da União'.
	Nessa mesma linha, e de forma ainda mais clara, observa-se que até mesmo a possibilidade de o TCU dar quitação ao responsável sofre mitigações (autocontenção) caso já exista processo de cobrança executiva, devendo-se, nesse caso, preservar a competência do juízo natural da execução. É o que dispõe o art. 218 do Regimento Interno do TCU:
Art. 218. Provado o pagamento integral, o Tribunal expedirá quitação do débito ou da multa ao responsável, desde que o processo não tenha sido remetido para cobrança judicial. 
 (...) § 2º Caso já tenha sido encaminhada a documentação para cobrança executiva, a comunicação do pagamento da dívida será enviada ao órgão executor [o que se justifica pela premissa de que o juízo da execução é o órgão competente para dizer sobre a quitação, com a consequente extinção do processo executivo].
	Por fim, o art. 9º da Resolução TCU 178/2005 é expresso ao evitar a atuação concomitante do Tribunal em cobranças que já estão judicializadas, salvo a hipótese de eventual provimento (que pressupõe, logicamente, o prévio conhecimento) de recurso (em especial do recurso de revisão, que possui natureza similar à da ação rescisória) . Veja-se o teor do citado dispositivo:
Art. 9º Após a remessa da documentação aos órgãos/entidades executores, não mais haverá intervenção do Tribunal no processo, especialmente no tocante ao recebimento extrajudicial das quantias objeto dos acórdãos condenatórios.
Parágrafo único. No caso de provimento de recurso de revisão que resulte na alteração ou extinção do montante devido, caberá ao Tribunal comunicar o resultado da deliberação ao órgão/entidade executor que tenha ajuizado a ação.
	Em suma, deflui desses vários dispositivos a orientação de que se deve preservar a higidez do título executivo já encaminhado à cobrança judicial (salvo a excepcional hipótese de vício de citação em processo que correu à revelia, pois, nesse caso, a coisa julgada não se aperfeiçoa, conforme Acórdão 960/2018-TCU-Plenário, rel. min. Benjamin Zymler) . 
	No que se refere à prescrição, a matéria pode ser apreciada de ofício, mesmo não se conhecendo do recurso, enquanto não constituída a cobrança executiva. Todavia, 'após a remessa da documentação aos órgãos/entidades executores, não mais haverá intervenção do Tribunal no processo' (art. 9º da Resolução TCU 178/2005) , a não ser pela via recursal própria, se atendidos os requisitos de admissibilidade. Fora essa hipótese, toda e qualquer defesa que o responsável queira opor deverá fazê-lo perante o juízo competente, no âmbito do processo de execução. 
V
	No caso concreto, os processos de cobrança executiva já foram constituídos, com a remessa dos elementos pertinentes ao órgão executor. Tratam-se dos TC Processo 010.442/2016-2 e TC Processo 032.808/2016-0, apensos. Logo, não mais é oportuna análise da prescrição no caso em exame, nos termos do art. 9º da Resolução TCU 178/2005.
	Em virtude do exposto, propõe-se:
	3.1 não conhecer do recurso de revisão interposto por Gandor Calil Hage Neto, por não atender aos requisitos específicos de admissibilidade, nos termos do artigo 35 da Lei 8.443/92, c/c artigo 288 do RI/TCU;
	3.2 encaminhar os autos para o Ministério Público junto ao TCU (MP/TCU)  e, posteriormente, ao gabinete do relator competente para apreciação do recurso;
	3.3 à unidade técnica de origem, dar ciência ao recorrente e aos órgãos/entidades interessados do teor da decisão que vier a ser adotada, encaminhando-lhes cópia"
3.	A representante do Ministério Público junto ao TCU dissentiu das conclusões da unidade instrutiva, nos seguintes termos (peça 139) :
"2.	Em pareceres uniformes (peças 132 a 134) , a Serur propõe não conhecer do recurso por não atender aos requisitos específicos de admissibilidade, uma vez que o responsável não satisfez materialmente a hipótese legal invocada. Nesse sentido, considerou que os documentos juntados aos autos nesta fase não produzem qualquer eficácia sobre a irregularidade que ocasionou a condenação imposta pelo Tribunal, pois nenhum deles 'traz informações a respeito da comprovação da aplicação dos recursos repassados na gestão do recorrente' (peça 132, p. 3) .
3.	Relativamente à questão suscitada sobre a prescrição do débito, a qual foi embasada em recente julgamento do Supremo Tribunal Federal (STF) - RE 636.886 (tema 899, de repercussão geral) -, a Serur, embora considere que o Tribunal possa conhecê-la de ofício, independentemente de o recurso ser ou não admitido, conclui ser hoje inoportuna a análise da matéria nestes autos. Isso porque os respectivos processos de cobrança executiva já foram constituídos, com a remessa dos elementos pertinentes ao órgão executor (TC Processo 010.442/2016-2 e TC Processo 032.808/2016-0, apensos) .
4.	No aguardo do pronunciamento deste Parquet, aos autos foi acostado pedido de efeito suspensivo do recurso de revisão pelo responsável (peças 136 a 138) . Alega o recorrente que, embora o RITCU não preveja a adoção dessa medida na presente fase recursal, o exercício do poder de cautela pode ser aplicado em situação excepcional, na qual se enquadraria o contexto deste processo, não apenas pelo reconhecimento da prescrição quinquenal pelo STF, como também por estar configurado o periculum in mora, consubstanciado no lançamento de sua candidatura a prefeito no pleito de 2020 e na falta de tempo hábil para o julgamento do recurso em tela (peça 137, p. 2) .
5.	Outrossim, o Senhor Gandor Calil Haje Neto traz, em reforço ao seu pedido, menção ao Acórdão 1918/2015-TCU-Plenário, de relatoria da Ministra Ana Arraes, que assim dispõe:
	Daí ser necessário, para concessão de efeito suspensivo ao recurso de revisão, avaliar se há a presença dos requisitos da plausibilidade jurídica do pedido e do perigo da demora (conforme, inclusive, jurisprudência apresentada no agravo - EDAG 0010138-56.2003.4.01.0000/MG) e, ainda, se existe fundado receio de grave lesão ao erário ou ao interesse público ou risco de ineficácia da decisão de mérito com a suspensão do deliberado, nos termos do art. 276 do Regimento Interno, da mesma forma que o TCU tem feito na concessão de cautelar para negar efeito suspensivo a recurso que detenha esse atributo. (grifos originais) 
6.	Especificamente quanto ao efeito suspensivo requerido, entendemos ser este um pedido que não merece acolhimento, por absoluta ausência de previsão legal ou regimental. Além disso, não se identifica interesse público subjacente na proximidade das eleições de 2020 que justifique a condição excepcional exigida pela tese abraçada na deliberação acima. A eventual inviabilização de sua candidatura, ainda que supostamente a mais promissora, não se presta a caracterizar tal atributo, pois é condição atrelada à esfera subjetiva de direitos do recorrente.
7.	Não obstante defendermos a negativa ao pedido formulado pelo responsável em petição acostada aos autos (peças 136 a 138) , divergimos da proposta de encaminhamento sugerida pela Unidade Técnica, conforme as razões que explicitamos na sequência.
8.	Considerando que a prescrição é questão objetiva e matéria de ordem pública, ela deve ser analisada pelo Tribunal, independentemente de o recurso de revisão ser ou não conhecido, inclusive nos casos em que já tenham sido autuados os respectivos processos de cobrança executiva. Nessa linha de entendimento, reza o enunciado do Acórdão 993/2017-TCU-Plenário, que assim dispõe:
'A análise de ocorrência da prescrição da pretensão punitiva do TCU deve ser feita em todos os processos pendentes de apreciação de recurso, mesmo que o recurso venha a não ser conhecido, inclusive o recurso de revisão, por se tratar de matéria de ordem pública.'
9.	O fato de já existir cobrança executiva em andamento não pode ser obstáculo ao exame da matéria, pois o resultado processual do reconhecimento da prescrição seria equivalente ao julgamento pela procedência do recurso de revisão, isto é, fulminaria a execução em qualquer fase em que ela se encontrasse, ou eventualmente fundamentaria a ação rescisória, se já estivesse transitada em julgado e dentro do prazo legal.
10.	Ademais, é necessário levar em conta que o instituto da prescrição aplicado ao controle externo foi objeto de recente e importante mudança jurisprudencial. A decisão do STF, mencionada pelo recorrente, foi publicada em 20/4/2020, enunciando-se a tese de que 'é prescritível a pretensão de ressarcimento ao erário fundada em decisão de Tribunal de Contas' - portanto, em sentido diametralmente oposto ao entendimento até então consolidado sobre a matéria no âmbito da Corte, fundamentado na Súmula TCU 282.
11.	Mutatis mutandis e com as devidas reservas quanto às diferentes questões de fundo tratadas nos diferentes feitos, à situação presente pode-se cogitar da adoção do entendimento adotado em sede dos Acórdãos n.ºs 1.342/2012 e 2.291/2019, ambos do Plenário. O seguinte enunciado do Boletim de Jurisprudência traduz o núcleo dessa intelecção:
'Para fins de admissibilidade de recurso de revisão (art. 35, III, da Lei 8443/92) , pode ser caracterizada como documento novo decisão do Supremo Tribunal Federal que considere inconstitucional dispositivo da norma que serviu expressamente de fundamento para o acórdão recorrido do TCU, ainda que a decisão do Supremo Tribunal Federal tenha sido adotada em controle de constitucionalidade difuso'. (Boletim de Jurisprudência n.º 284, Acórdão 2291/2019-TCU-Plenário, Relator Ministro Raimundo Carreiro) .
12.	Assim, e considerando que o recurso de revisão é a última oportunidade de exercício de defesa do recorrente no processo, bem como que a prescrição do débito foi por ele empregada como elemento relevante em seus argumentos e por se tratar de matéria de ordem pública, temos por devido conferir-lhe a possibilidade de ver essa questão superada, independentemente da admissibilidade do presente revisional de modo que examinaremos a aplicação, à hipótese dos autos, do novo sentido e alcance do art. 37, § 5.º, da Constituição, firmados em repercussão geral admitida pelo STF no Recurso Extraordinário 636.886 (tema 899) .
Prescritibilidade da pretensão reparatória fundada em decisão do Tribunal de Contas
13.	Como mencionado, a matéria foi objeto de repercussão geral admitida pelo Supremo Tribunal Federal no Recurso Extraordinário 636.886 (tema 899) . Por ocasião do julgamento do RE, foi fixado o entendimento de que 'é prescritível a pretensão de ressarcimento ao erário fundada em decisão de Tribunal de Contas'.
14.	Para melhor compreensão do alcance dessa tese, cumpre transcrever trecho do voto condutor daquele julgamento, da lavra do Ministro Relator Alexandre de Moraes:
'Em conclusão, nos termos das fundamentações e decisões Plenárias do SUPREMO TRIBUNAL FEDERAL, somente são imprescritíveis as ações de ressarcimento ao erário fundadas na prática de ato de improbidade administrativa doloso tipificado na Lei de Improbidade Administrativa Lei 8.429/1992 (TEMA 897) . Em relação a todos os demais atos ilícitos, inclusive àqueles atentatórios à probidade da administração não dolosos e aos anteriores à edição da Lei 8.429/1992, aplica-se o TEMA 666, sendo prescritível a ação de reparação de danos à Fazenda Pública.
Entendo que, as razões que levaram a maioria da CORTE a estabelecer excepcional hipótese de imprescritibilidade, no tema 897, não estão presentes em relação as decisões do Tribunal de Contas que resultem imputação de débito ou multa, e, que, nos termos do §3º, do artigo 71 da CF, tem eficácia de título executivo; sendo, portanto, prescritível a pretensão de ressarcimento ao erário fundada nessas decisões; uma vez que, (a) a Corte de Contas, em momento algum, analisa a existência ou não de ato doloso de improbidade administrativa; (b) não há decisão judicial caracterizando a existência de ato ilícito doloso, inexistindo contraditório e ampla defesa plenos, pois não é possível ao imputado defender-se no sentido da ausência de elemento subjetivo.
Ressalte-se, ainda, que, com base nas decisões do Tribunal de Contas, paralelamente à ação de execução, será possível o ajuizamento de ação civil de improbidade administrativa para, garantido o devido processo legal, ampla defesa e contraditório, eventualmente, condenar-se o imputado, inclusive a ressarcimento ao erário, que, nos termos da tese fixada no TEMA 897, será imprescritível.'
15.	Não resta dúvida, portanto, que o STF sedimentou o entendimento de que são prescritíveis as pretensões de ressarcimento fundadas em decisões do TCU, excepcionando apenas aquelas ações que configurem atos de improbidade administrativa dolosos tipificados na Lei n.º 8.429/92.
16	Impende salientar que o instituto da repercussão geral apresenta o chamado efeito multiplicador, ou seja, o de possibilitar que o Supremo Tribunal Federal decida uma única vez e que, a partir dessa decisão, os processos idênticos sejam atingidos. No regime da repercussão geral introduzido pela Emenda Constitucional n.º 45/2004, o STF divulga previamente a conclusão sobre a questão constitucional controversa exatamente para possibilitar sua utilização imediata como orientação aos demais órgãos julgadores, sendo certo que esse efeito erga omnes também atinge o TCU na apreciação das matérias de sua competência.
17.	Não se olvide ainda do entendimento consolidado da Suprema Corte no sentido de que a existência de precedente firmado pelo Plenário autoriza o julgamento imediato de causas que versem sobre o mesmo tema, independentemente da publicação ou do trânsito em julgado do 'leading case' (ARE 673.256-AgR, rel. Min. Rosa Weber; ARE 930.647-AgR/PR, rel. Min. Roberto Barroso; RE 611.683-AgR/DF, rel. Min. Dias Toffoli, entre outros) .
18.	Adicionalmente, deve ser considerado que a prescrição e a decadência são matérias de ordem pública que podem ser arguidas em qualquer tempo e grau de jurisdição e, inclusive, ser reconhecidas de ofício pelo julgador, o que nos leva à convicção de que o novo entendimento veiculado pelo RE 636.886 (tema 899) tem aplicação imediata a todos os processos em curso no TCU, independentemente da época da ocorrência dos fatos.
Prescritibilidade das pretensões reparatória e executória
19	Embora a controvérsia dirimida no RE 636.886 tenha sido circunscrita à prescrição ocorrida no curso da execução, quando o dano ao erário já havia sido objeto de acertamento, materializado em acórdão condenatório proferido pelo TCU, é necessário considerar as razões essenciais da decisão, para identificar seus reflexos também no que diz respeito à prescrição reparatória.
20.	Observa-se que, para resolver a lide, o STF concluiu que a ressalva constante da parte final do art. 37, § 5.º, da Constituição Federal ('ressalvadas as respectivas ações de ressarcimento') não criou uma hipótese de imprescritibilidade apta a alcançar as decisões dos Tribunais de Contas. É o que se depreende do seguinte trecho do Voto do Ministro Alexandre de Moraes:
	'A ressalva que permaneceu no § 5º do art. 37 da CF (ressalvadas as respectivas ações de ressarcimento) , mesmo após a retirada da expressão QUE SERÃO IMPRESCRITÍVEIS [expressão excluída por emenda do Plenário quando da apresentação do Projeto de Constituição da Comissão de Sistematização], teve por finalidade evitar, principalmente, uma anomia em relação à possibilidade de ressarcimento ao erário em face de responsabilização pela prática de eventuais atos ilícitos, enquanto ainda não tipificados pela lei exigida no § 4º do art. 37 da CF como atos de improbidade administrativa. 
	A ressalva prevista no § 5º do art. 37 da CF não pretendeu estabelecer uma exceção implícita de imprescritibilidade, mas obrigar constitucionalmente a recepção das normas legais definidoras dos instrumentos processuais e dos prazos prescricionais para as ações de ressarcimento do erário, inclusive referentes a condutas ímprobas, mesmo antes da tipificação legal de elementares do denominado ato de improbidade (Decreto 20.910/1932, Lei 3.164/1957, Lei 3.502/1958, Lei 4.717/1965, Lei 7.347/1985, Decreto-Lei 2.300/1986) ; mantendo, dessa maneira, até a edição da futura lei e para todos os atos pretéritos, a ampla possibilidade de ajuizamentos de ações de ressarcimento.' 
21.	Ocorre que, no âmbito do processo perante o TCU, a proteção do art. 37, § 5.º, da CF, era a fonte utilizada na defesa da imprescritibilidade tanto na fase condenatória como no curso da execução dos títulos extrajudiciais consubstanciados nos seus acórdãos.
22.	Nesse diapasão, é forçoso concluir que também é prescritível a pretensão de ressarcimento exercida pelo TCU com o fim de apurar a ocorrência de prejuízo ao erário e condenar o agente que lhe deu causa. Essa conclusão resulta das razões de decidir utilizadas na paradigmática decisão da Corte Suprema, que delimitaram o sentido e o alcance da ressalva contida no art. 37, § 5.º, da Constituição Federal.
Regras prescricionais aplicáveis
23.	Na situação específica do RE 636.886, que tratou da prescrição da pretensão ressarcitória na fase de execução de julgado do TCU, o STF aplicou as regras de prescrição contidas na Lei de Execução Fiscal (conjugada com os dispositivos pertinentes do Código Tributário Nacional) .
24.	As regras da Lei de Execução Fiscal, no entanto, não se prestam a disciplinar a prescrição da pretensão reparatória do TCU na fase anterior à formação do respectivo título executivo extrajudicial consubstanciado em seu acórdão condenatório.
25.	Ocorre que não há norma legal específica que discipline a prescrição no processo de controle externo, o que faz necessária a utilização da analogia para suprir essa lacuna, buscando-se um sistema normativo já existente que seja mais compatível com as atividades de identificação de dano e de imputação de responsabilidades levadas a efeito pelo TCU.
26.	Aqui defendemos que deva ser aplicado o mesmo marco normativo prescricional tanto para a pretensão punitiva do Tribunal quanto para a sua pretensão de ressarcimento do dano ao erário. Isso se justifica na medida em que o instituto da prescrição busca indicar se ainda é possível ao Tribunal de Contas exercer a apuração e julgamento dos fatos, independentemente do desfecho do processo (imputação de débito ou aplicação de sanções) . Ademais, sob a perspectiva do tempo como vetor da segurança jurídica e da própria prescrição como elemento indissociável do devido processo legal, a fixação de um prazo prescricional também objetiva não comprometer a possibilidade de defesa do responsável. E sua defesa normalmente se refere a fatos em relação aos quais teve participação ou conhecimento, independentemente de, após a apuração, as consequências de sua responsabilidade se situarem no âmbito do ressarcimento ou da sanção.
27.	Cabe pontuar que houve ampla discussão acerca da prescrição da pretensão punitiva no Tribunal, que culminou com a adoção do prazo de dez anos do Código Civil (Acórdão 1441/2016-TCU-Plenário) , em detrimento do regime de prescrição quinquenal da Lei n.º 9.873/1999, o qual então nos parecia mais adequado, conforme expusemos detalhadamente em manifestação exarada nos autos do TC Processo 020.635/2004-9.
28.	Naquela oportunidade, já não vislumbrávamos fundamentos jurídicos sólidos para a adoção do Código Civil como referencial analógico a ser utilizado pelo Tribunal de Contas da União em matéria de prescrição, senão apenas uma aparente escolha conservadora pelo prazo mais dilatado para o exercício da jurisdição de Controle Externo.
29.	Parecia-nos que a opção pelo prazo prescricional quinquenal previsto na Lei n.º 9.873/1999 era a mais consentânea com a atuação estatal de Controle Externo, por dispor expressamente sobre o exercício da ação punitiva pela Administração Pública Federal, direta e indireta, como também por prever o lustro como o prazo para o perecimento do direito de agir da Administração Pública.
30.	Com efeito, embora o controle externo não seja exercido com respaldo no poder de polícia mencionado no art. 1.º do diploma legal supra, a atuação punitiva de ambos apresenta mais similaridades do que diferenças, autorizando o uso da analogia. Uma das semelhanças é a inexistência de partes em ambos os processos administrativos, tanto o punitivo derivado do poder de polícia quanto aquele exercido pelo TCU, nos quais, também, o órgão estatal exerce independentemente de provocação de outrem o direito de perseguir e de punir (jus persequendi e jus puniendi) , aproximando as duas esferas de atuação sobremaneira.
31.	Ademais, observávamos que a Lei n.º 9.873/1999 disciplinava a prescrição em sua integralidade, estabelecendo um prazo geral de 5 anos, incidente sobre todo e qualquer fato que enseja a pretensão punitiva da União, com disposições sobre termo inicial de contagem do prazo, interrupção e suspensão.
32.	Também a previsão da prescrição intercorrente no prazo de 3 (três) anos (art. 1.º, § 1.º, da lei) se afigura medida harmônica com o exercício do Controle Externo, como forma de evitar que a inércia e morosidade do Poder Público se estendam indefinidamente, constituindo importante instrumento de segurança jurídica e de estabilidade das relações jurídicas, que recomendava a integração analógica por meio da Lei n.º 9.873/1999.
33.	De todo modo, o Tribunal perfilhou entendimento diverso, tendo uniformizado sua jurisprudência quanto à prescrição da pretensão punitiva com a adoção do prazo decenal geral do Código Civil (Acórdão 1441/2016-TCU-Plenário) .
34.	No entanto, entendemos que, com o recente reconhecimento da prescritibilidade do débito pelo STF, faz-se necessário revisitar toda a matéria.
35.	Em situações que versavam sobre sanções aplicadas pelo TCU, a prescrição foi discutida pelo STF em julgamentos posteriores ao Acórdão 1441/2016-TCU-Plenário. Houve decisões colegiadas de ambas as turmas do STF no sentido de que a pretensão punitiva no processo de controle externo é regida pela Lei n.º 9.873/1999 (1.ª Turma: MS 32.201, DJe-173, 4/8/2017; 2.ª Turma: MS 35.512-AgR, DJe-135, 19/6/2019 e MS 36.067, DJe-234, 28/10/2019) .
36.	A matéria foi objeto de detalhada análise no MS 32.201. Nesse julgamento, após examinar os fundamentos do Acórdão 1441/2016-TCU-Plenário, o STF manifestou-se em sentido diverso, nos termos da seguinte ementa:
'Direito administrativo. Mandado de segurança. Multas aplicadas pelo TCU. Prescrição da pretensão punitiva. Exame de legalidade.
1. A prescrição da pretensão punitiva do TCU é regulada integralmente pela Lei nº 9.873/1999, seja em razão da interpretação correta e da aplicação direta desta lei, seja por analogia. (...) .' 
37.	O critério utilizado pelo STF no exame da prescrição punitiva pode ter aplicação mais ampla, para ser utilizado como fonte de integração também no que diz respeito à pretensão reparatória, até que haja a edição de norma específica.
38.	Cabe destacar que o prazo de cinco anos fixado na Lei n.º 9.873/1999 é compatível com a diretriz de que a ação e a execução prescrevem no mesmo prazo (Súmula 150 do STF) , e o prazo quinquenal foi adotado pelo STF para a execução do acórdão condenatório do TCU (RE 636.886) .
39.	Ressalte-se, ainda, que, na ausência de norma em contrário, o princípio da simetria orienta que o Poder Público tenha, para agir, o mesmo prazo que a lei estabelece para a pretensão inversa, ou seja, para quando o Estado é demandado, sendo certo que a pretensão de ressarcimento exercida pelo particular contra o Estado observa o prazo quinquenal fixado pelo Decreto n.º 20.910/1932.
40.	Além disso, a Lei n.º 9.873/1999 apresenta hipóteses detalhadas quanto aos outros aspectos da regulação da prescrição (termo inicial e causas interruptivas) , compatíveis com as peculiaridades do processo de controle externo como um todo (e não apenas quando tal processo se destina à aplicação de sanções) .
41.	No que toca às causas interruptivas, vale ressaltar que, nos julgamentos dos Mandados de Segurança 32.201 e 36.067, o Supremo Tribunal Federal descortinou diversos procedimentos de controle que se enquadrariam analogicamente às hipóteses previstas no art. 2.º da Lei n.º 9.873/99, a exemplo de lavratura de relatório de auditoria, certamente um ato inequívoco que importa a apuração do fato (art. 2.º, II) , instauração de tomada de contas especial, também um ato inequívoco que importa a apuração do fato (art. 2.º, II) , autuação da TCE no Tribunal, do mesmo modo (art. 2.º, II) , citação do responsável (art. 2.º, I) , e exercício do poder punitivo por meio da prolação de acórdão condenatório (art. 2.º, III) .
42.	Por fim, cumpre transcrever trecho do Voto do Ministro Gilmar Mendes no julgamento do RE 636.886, em que justifica a adoção supletiva do art. 1.º da Lei n.º 9873/99 para o deslinde da questão:
	'Considerando que a atividade de controle externo, a cargo do Poder Legislativo e auxiliado pelo Tribunal de Contas, é exercida, mutatis mutandis, como poder de polícia administrativa lato sensu, cujo objeto é agir preventiva ou repressivamente em face da ocorrência de ilícito que possa causar ou cause prejuízo ao erário, entendo aplicável o prazo quinquenal punitivo para os casos de ressarcimento aos cofres públicos, salvo em se tratando de fato que também constitua crime, ocasião em que a prescrição reger-se-á pelo prazo previsto na lei penal. Até porque, como garantia fundamental do cidadão fiscalizado, conforme visto, é etapa obrigatória a efetivação do contraditório e da ampla defesa no processo de tomada de contas para que, após o regular processo administrativo, culmine-se com o título executivo extrajudicial que enseje a cobrança judicial visando ao ressarcimento ao erário.'
43.	Isto posto, até que sobrevenha norma específica, entendemos que a adoção do regime previsto na Lei n.º 9.873/1999 apresenta-se como solução adequada para regular a prescrição para a atuação do Tribunal, tanto por observar os parâmetros que preponderam no conjunto de normas do direito público, como por ser, também, a norma que já vem sendo utilizada pelo STF para reger a limitação temporal ao poder sancionador do TCU.
Exame da prescrição no caso concreto
44.	Quanto à prescrição, a Lei n.º 9.873/1999 apresenta um prazo geral, de cinco anos (art. 1.º, caput) , e um prazo especial, previsto no art. 1.º, § 2.º, a saber: 'quando o fato objeto da ação punitiva da Administração também constituir crime, a prescrição reger-se-á pelo prazo previsto na lei penal'. Com relação a essa particular hipótese, registre-se o entendimento do STJ no sentido de que a pretensão punitiva da Administração Pública em relação a infração administrativa que também configura crime em tese somente se sujeita ao prazo prescricional criminal quando instaurada a respectiva ação penal (REsp 1116477/DF, Rel. Ministro TEORI ALBINO ZAVASCKI, PRIMEIRA TURMA, julgado em 16/08/2012, DJe 22/08/2012) . Como não há notícia nos autos sobre a instauração de ação penal que verse sobre os fatos objeto desta TCE, cumpre-nos adotar o prazo geral quinquenal para a análise da prescrição no caso concreto.
45.	No recurso de revisão e em sua petição (peças 136 a 138) , o Senhor Gandor Calil Haje Neto alega a ocorrência da prescrição 'intercorrente' ainda na fase interna da TCE, conforme dados por ele assim dispostos (peça 136, p. 2) :
Processo 010.112/2010 - Prainha:
01.02.2004: Prazo fatal para prestação de contas.
Gestor saiu mandato set/2003
08.03.2010: Encerramento da Tomada de Contas Especial com atesto do Ministro da existência de irregularidade.
NOTA1: Prescrição intercorrente fase interna: 6 anos e 1 mês. (grifos originais) 
46.	O responsável ainda acrescenta as seguintes considerações sobre o caso concreto em sua manifestação (peça 137, p. 6) :
14. Nota-se que no caso concreto, ainda que se considere causas interruptivas da prescrição, teria decorrido prazo superior a 5 (cinco) anos.
15. A prestação de contas dos valores deveria ter sido feita pelo gestor sucessor do ora recorrente, pois, o mesmo renunciou o mandato em setembro de 2003 e o ajuste teve prazo de vigência prorrogado pelo seu sucessor até abril de 2005.
16. Diante da omissão no dever de prestar contas, o órgão convenente deflagrou a correspondente tomada de contas especial, no âmbito da Caixa Econômica Federal - fase interna.
17. O ora recorrente não foi chamado regularmente ao processo na fase interna, visto que sua citação ocorreu por edital, tendo sido 'revel'. A TCE foi concluída na fase interna em 08.03.2010, pela decisão final do Ministro de Estado, ou seja, 6 anos e 1 mês depois.
18. Para o caso concreto, o termo inicial da prescrição, é a ocorrência do ato irregular - 12.08.2002 ou a data em que o ex-gestor deixou o mandato - 30.09.2003. O chamamento regular ao processo na esfera do Tribunal der Contas da União ocorreu em 31.01.2011, após o transcurso de 6 anos e 11 meses da ocorrência do dano.
19. As seguintes datas representam a plausibilidade de provimento do recurso de revisão:
Processo 010.112/2010 - Prainha:
28.02.2004: Deflagração da Tomada de Contas Especial.
08.03.2010: Encerramento da Tomada de Contas Especial com atesto do Ministro da existência de irregularidade.
31.01.2011: Citação de Gandor Hage pelo TCU.
1: Prescrição intercorrente: 6 anos entre início do TCE e citação TCU.
2: Prescrição intercorrente fase interna: 6 anos e 11 meses da ocorrência do dano.
20. Portanto, como demonstrado, ainda que se considere a existência de causas interruptivas, teria transcorrido o prazo de 5 (cinco) anos entre o início da prescrição (reconhecida pelo TCU) e a instauração da TCE (fase interna) , bem como no decorrer da própria fase interna da TCE. (grifos originais) 
47.	O recorrente foi citado no Tribunal pela 'não consecução dos objetos pactuados no Contrato de Repasse n.º 127.976-92/2001, firmado entre a União, por intermédio da CEF, e a Prefeitura de Prainha/PA, para execução de ações do Programa PRONAF de apoio à agricultura familiar' (peça 8, p. 10) . Consoante analisado pela Unidade Técnica à época da proposta de mérito (peça 42, p. 4) , o Senhor Gandor Calil acabou responsabilizado pelo débito parcial dos recursos desbloqueados em sua gestão, em razão da inexecução da casa para produção de farinha de mandioca (R$ 27.411,48) . Essa conduta fundamentou a irregularidade das contas, a aplicação de multa e o débito que lhe foi imputado, conforme razões discorridas no voto que acompanha o Acórdão n.º 5.240/2014-TCU-2.ª Câmara (peça 51) , tendo prevalecido o entendimento, mesmo após interpostos os recursos cabíveis no processo (peças 74 e 88) .
48.	Assim, consideramos ser o fim de sua ocupação no mandato o termo de início para a contagem do prazo prescricional (30/9/2003) , uma vez que a situação de inexecução do objeto perdurou até a sua saída do cargo, o que está aderente à disposição contida no do art. 1.º da Lei n.º 9.873/1999 quanto à infração permanente ou continuada.
49.	Para restar caracterizada a superação do prazo quinquenal, a legislação prevê a necessidade de contabilizar situações de interrupção e suspensão da sua contagem, que se encontram listados no art. 2.º notificação/citação dos acusados (inciso I) ; ato inequívoco que importe apuração do fato (inciso II) ; decisão condenatória recorrível (inciso III) ; ou qualquer expediente que importe em manifestação expressa de tentativa de solução conciliatória no âmbito interno da administração pública federal (inciso IV) .
50.	Compulsando os autos, identificamos que a TCE recebeu parecer favorável à instauração em 10/7/2007. Antes disso, porém, foram enviadas as seguintes correspondências ao titular da municipalidade, solicitando expressamente a retomada das obras, sob pena de devolução dos recursos repassados (peça 1, p. 3) : i) Notificação 0063, de 9/5/2003 (peça 1, p. 21-23) ; Notificação 0055, de 4/10/2004 (peça 1, p. 17-19) ; e, Notificação 07-0074, de 20/4/2007 (peça 1, p. 13-15) .
51.	A autuação do processo de tomada de contas especial interrompeu a prescrição quinquenal, enquanto as comunicações endereçadas à municipalidade suspenderam a prescrição intercorrente, cuja natureza está voltada à estabilização do direito e de garantia da segurança jurídica nas situações de inércia da Administração Pública. Ainda que tais notificações não se apliquem ao exame prescricional do Senhor Gandor Calil - considerando que ou foi enviada antes do seu prazo inicial de contagem (0063) , ou foram encaminhadas em momento posterior à ocupação dele no cargo de prefeito (0055 e 07-0074) -, indicam a atividade do órgão repassador, incidindo na suspensão do prescrição prevista no art. 1.º, §1.º, da Lei n.º 9.873/1999.
52.	Ainda na fase interna, convém relatar que entre o parecer pela procedência da instauração da TCE em 10/7/2007 e seu envio ao TCU em 29/3/2010 (peça 6, p. 33) , houve a notificação por edital do recorrente em 17/1/2008 (peça 2, p. 7) , bem como a elaboração do Relatório do Tomador de Contas em 4/8/2009 (peça 6, p. 10-12) , além de ter sido emitido o pronunciamento do Controle Interno em 8/3/2010 (peça 6, p. 22-26) . Em todas essas oportunidades, configurou-se a interrupção da prescrição, nos termos previstos na Lei n.º 9.873/1999.
53.	Diante da ausência de superação do prazo prescricional na fase interna, resta identificar se, no âmbito do controle externo, foi observado o regular processamento da TCE sem que o interregno de cinco anos tenha sido ultrapassado - ou, ainda, se houve a prescrição intercorrente no caso (três anos) .
54.	No TCU, observa-se que o Senhor Gandor Calil Haje Neto tomou ciência da sua citação em 31/1/2011 (peça 8, p. 13) , tendo sido prolatada a deliberação que o condenou em débito em 30/9/2014 (Acórdão 5240/2014-TCU-Plenário) . Nesse intervalo, além da apresentação das alegações de defesa pelo responsável, a Unidade Técnica responsável pela apuração do feito instruiu os autos em dois momentos: em 27/4/2012, para análise de mérito (peças 22-24) , e em 13/9/2012, para exame complementar (peças 42-44) , tendo em vista a realização de citação do município posteriormente ao primeiro pronunciamento.
55.	Condenado, o responsável interpôs recurso de reconsideração (peça 61) , que foi conhecido, e, no mérito, desprovido pelo Acórdão n.º 10.643/2015-TCU-2.ª Câmara, prolatado em 17/11/2015. Em momento posterior, o Acórdão n.º 2.573/2016-TCU-2.ª Câmara, de 1.º/3/2016, retificou, por inexatidão material, o Acórdão 5240/2014-TCU-Plenário, porém, neste caso, por não se tratar de deliberação decisória que tenha afetado o julgamento do responsável, reputamos despicienda sua inclusão no exame relativo à prescrição.
56.	No que concerne ao recurso de revisão, temos por devido não estender a análise da prescrição até essa fase, em razão da sua natureza rescisória e sendo o próprio responsável competente para manejá-la no prazo de cinco anos (art. 35 da Lei n.º 8.443/1992) . Assim, não faz sentido que se beneficie desse instrumento para se afastar da obrigação de ressarcir o débito a ele imputado.
57.	Observado esse retrospecto, entendemos que, a despeito do longo período percorrido desde 2003, até o momento não houve o completo decurso do prazo prescricional que, nesta fase de revisão, levaria à rescisão do acórdão condenatório. Inexiste, portanto, razão ao Senhor Gandor Calil Haje Neto ao suscitar a sua ocorrência no caso concreto.
58.	Vencida a questão prejudicial de mérito e, diante da conclusão de que não houve, nestes autos, a superação do prazo prescricional previsto na Lei n.º 9.873/1999, passa-se à análise de mérito do recurso de revisão, considerando a manifestação da Serur às peças 132 a 134 dos autos.
59.	Efetuada a análise dos argumentos e da documentação anexada pelo recorrente nesta fase (peças 125-131) , aquiescemos à conclusão da Serur de que as razões recursais invocadas não se relacionam à irregularidade pela qual foi julgado em débito. Em essência, sua manifestação em sede recursal volta-se à questão prescricional e à realização do pleito eleitoral de 2020, as quais, como abordado alhures não afetam o mérito da decisão atacada.
60.	Diante do exposto, esta representante do Ministério Público, com as vênias da unidade técnica, propõe que se conheça do presente recurso de revisão, sem conceder-lhe, ainda que em caráter excepcional, efeito suspensivo, para, no mérito, negar a ele provimento. Sucessivamente, na hipótese de não-conhecimento, que se aprecie de ofício a questão de ordem pública suscitada e declare a não-incidência da prescrição no caso concreto em apreço."
É o relatório.

José Severo de Souza Júnior (OAB/AP 1.488) e outros representando Gandor Calil Hage Neto.

Procuradora-geral Cristina Machado da Costa e Silva.

TOMADA DE CONTAS ESPECIAL. CONTRATO DE REPASSE FIRMADO, COM INTERVENIÊNCIA DA CAIXA ECONÔMICA FEDERAL. PROGRAMA NACIONAL DE FORTALECIMENTO DA AGRICULTURA FAMILIAR (PRONAF). NÃO COMPROVAÇÃO DA UTILIZAÇÃO DOS RECURSOS TRANSFERIDOS DURANTE A GESTÃO DO RESPONSÁVEL RECORRENTE. DÉBITO. RECURSO DE REVISÃO. ARGUIÇÃO DE DOCUMENTO NOVO, EM RAZÃO DA PRESCRITIBILIDADE DAS AÇÕES DE RESSARCIMENTO ESTABELECIDA NO RE 636886 DO STF. TRÂNSITO EM JULGADO NO TCU HÁ MAIS DE QUATRO ANOS. AÇÃO DE EXECUÇÃO EM CURSO. TESE JURÍDICA NÃO RECEBIDA COMO DOCUMENTO NOVO. NÃO CONHECIMENTO.

TOMADA DE CONTAS ESPECIAL (TCE)

Secretaria de Recursos (Serur).

Em exame o recurso de revisão interposto por Gandor Calil Hage Neto contra as deliberações proferidas nestes autos por meio do Acórdão 5240/2014-TCU-Segunda Câmara, mantido pelo Acórdão 10643/2015-TCU-Segunda Câmara, e do Acórdão 9920/2016-TCU-Segunda Câmara, que julgou conclusivamente a matéria.
2.	As deliberações aludidas referem-se ao julgamento pela irregularidade das contas do recorrente e condenação ao pagamento de R$ 79.553,00 (valor original) , em razão da execução parcial dos objetos pactuados no Contrato de Repasse 127.796-92/2001, concernente a ações do Programa Nacional de Fortalecimento da Agricultura Familiar (Pronaf) , no Município de Prainha/PA.
3.	No recurso ora analisado, o responsável alegou: i) existência de fato novo, tendo em vista julgamento do Recurso Extraordinário 636.886 pelo Supremo Tribunal Federal, que reconheceu a prescritibilidade da pretensão de ressarcimento ao erário com base em decisão do TCU; ii) ilegalidade na instauração da TCE, em vista do baixo valor do débito; iii) dano potencial e irreparável em sua participação como candidato nas eleições de 2020.
4.	O recorrente solicitou, ainda, efeito suspensivo ao apelo.
5.	A Secretaria de Recursos - Serur concluiu pelo não conhecimento do recurso, pois o documento novo apresentado não tem eficácia para afastar a irregularidade que ocasionou a condenação imposta pelo Tribunal, qual seja, a não comprovação da aplicação da parcela dos recursos liberada na gestão do recorrente por meio do referido contrato de repasse.
6.	A unidade instrutiva asseverou que teses jurídicas justificariam o seu exame em sede de recurso de reconsideração, não em recurso de revisão, pois se descaracterizaria a natureza excepcional e revisional de recursos da espécie.
7.	A representante do Ministério Público junto ao TCU dissentiu da conclusão da Serur de não conhecer do recurso. Em síntese, a linha defendida pelo Parquet é no sentido de que o recurso deveria ser conhecido, porque a discussão sobre prescrição poderia ser arguida a qualquer tempo, especialmente agora, em vista da mudança de entendimento firmada pelo STF, no âmbito do RE 636.886. Lembrou, adicionalmente, que, mesmo antes do trânsito em julgado, a nova interpretação poderia ser aplicada de imediato. Não obstante, concluiu que o caso em exame não foi afetado pela prescrição, considerando a data da ocorrência dos débitos, no ano de 2003, e os marcos interruptivos ocorridos, tanto na fase interna da TCE, quanto no âmbito do TCU, quando da citação.
8.	Com vênias por divergir da eminente representante do MPTCU, alinho-me ao posicionamento da unidade técnica.
9.	Embora o tema da prescrição represente, efetivamente, matéria de mérito, não cabe a esta Corte se debruçar sobre sua aplicação ao caso em tela.
10.	A arguição do recorrente não traz documento ou fato novo, com implicação fática sobre o processo, ou quaisquer elementos distintos daqueles que deram suporte ao que decidiu o TCU; trata-se de intentar refazer a decisão com base em deliberação exarada pelo STF em 2020, seis anos após a deliberação condenatória.
11.	Sobre o conceito de "documento novo", reproduzo trecho do voto do ministro Walton Alencar Rodrigues, que precedeu o Acórdão 1187/2009-TCU-Plenário:
"Além dos pressupostos de admissibilidade comuns a todos os recursos - tempestividade, singularidade e legitimidade - o recurso de revisão requer atendimento a ao menos um dos requisitos específicos, expressamente indicados no art. 35, incisos I, II, III, da Lei n.º 8.443/92.
 (...) 
Antes de avaliar se os documentos carreados aos autos atendem aos requisitos impostos pela lei, incumbe discorrer sobre o significado das expressões 'documentos novos' e 'eficácia sobre a prova produzida'.
No que se refere a 'documentos novos', já proferi voto no sentido de que são aqueles documentos que já existiam no momento da prolação do julgado recorrido, mas ainda não apreciados, porquanto obtidos posteriormente, por se tratarem de documentos ignorados pelo interessado ou à época de impossível obtenção. Como exemplo, cito os votos condutores dos Acórdão 161/2009-TCU-Plenário e 841/2009-Plenário e da Decisão 849/2001-Plenário (TC-Processo 011.557/2000-9, TC-Processo 012.014/2002-5 e TC-Processo 450.302/1995-4) .
 (...) 
Nos processos do TCU - regidos pelo princípio da verdade material - não há lide propriamente dita. A apreciação de documentos, posteriormente a acórdão definitivo, não traz qualquer prejuízo, porque simplesmente não há parte contrária. Procura-se, apenas, estabelecer a verdade dos fatos, no intuito de apurar a regularidade, ou não, da conduta dos gestores.
Nesse contexto, não se pode deixar de examinar documento teoricamente capaz de alterar o juízo adotado pelo simples fato de ter sido ele produzido posteriormente ao deslinde da causa.
 (...) 
Em síntese, documento novo, no âmbito do Controle Externo, deve ser todo aquele cujo conteúdo ainda não foi examinado no processo.
Evidentemente, não é qualquer documento novo que pode constituir fundamento à interposição de recurso de revisão - a lei exige que possua eficácia sobre a prova produzida. Isso significa que o documento tem de ser de tal modo relevante que, se tivesse sido juntado aos autos anteriormente, poderia ter gerado pronunciamento favorável ao recorrente." (grifei) 
12.	Documento novo com eficácia sobre prova produzida há de se relacionar com fatos que integraram as razões adotadas pelo juízo em sua decisão. Em 2014, não existia deliberação do STF acerca da imprescritibilidade; portanto o teor do RE 636.886 não se vincula aos fatos existentes à época do decidido: não se trata de documento novo, mas de nova interpretação inaugurada muito tempo após o trânsito em julgado; ora, não poderia ser juntado anteriormente aos autos, porque não existia tal interpretação quando o TCU decidiu.
13. 	No âmbito desta Corte, o acórdão recorrido transitou em julgado em 06/01/2016, e, em 12/05/2016, foi encaminhado o título executivo ao órgão executor, para ajuizamento da ação de execução.  
14.	Assim, no mesmo sentido da conclusão da Serur, avalio que os efeitos do julgamento do TCU já se produziram e se encontram em fase de execução judicial, razão pela qual não cabe mais retroagir para reanalisar aplicação de interpretação surgida muito tempo após a decisão deste Tribunal. 
15.	Quando do julgamento neste Tribunal, a jurisprudência era pacífica no sentido de reconhecer a imprescritibilidade das ações de ressarcimento. Reavaliar a prescritibilidade relativa aos processos julgados e atualmente em cobranças executivas criaria, ainda, grave insegurança jurídica, pois haveria precedente capaz de fazer retornar, para reexame do tema pelo TCU, todos os processos cuja decisão foi proferida antes do novo entendimento do STF. Ademais, tal análise seria especialmente inadequada, pelo fato de que a decisão do Supremo ainda não possui trânsito em julgado.
16.	Cabe ao recorrente atuar no órgão que conduz o processo de execução judicial, que se mostra agora o juízo competente para decidir sobre o prosseguimento da ação diante da aplicação do novo entendimento do STF.
17.	Ponderando sobre a arguição do Parquet de que a nova interpretação sobre a prescritibilidade da ação ressarcitória poderia ser adotada pelo TCU antes do trânsito em julgado do RE 636.886, convém enfatizar que o assunto da prescritibilidade se encontra em discussão nesta Casa em diversos processos. Em respeito à decisão do Supremo, provavelmente surgirão novas teses neste Tribunal, capazes de atender ao recente entendimento daquela corte. Entretanto, o RE 636.886 encontra-se em análise de embargos, com os quais se pretende esclarecer, entre outras elucidações, as condutas a serem adotadas nas diferentes fases dos processos no TCU. 
18.	Desse modo, as mudanças que possam ocorrer futuramente na jurisprudência deste Tribunal sobre a prescritibilidade dependem do trânsito em julgado da deliberação da Suprema Corte. Somente após o desfecho, este Tribunal terá elementos claros para aplicar diretamente nos processos sob sua tutela.
19.	Em diversas decisões recentes, o TCU tem considerado prematuro acolher a tese a respeito da aplicação aos processos de controle externo da prescrição da pretensão de ressarcimento ao erário, sobretudo em razão dos seguintes fundamentos: i) solidez da interpretação feita com base no art. 37, § 5º, da Constituição Federal de 1988 que originou a Súmula TCU 282; ii) inexistência de trânsito em julgado da deliberação da Suprema Corte; e iii) presença de dúvidas a serem sanadas na apreciação de embargos opostos pela Advocacia-Geral da União (AGU) contra aquela decisão, inclusive com possibilidade de modulação de seus efeitos.
20.	No voto condutor do Acórdão 2425/2020-TCU-Plenário, o ministro Vital do Rêgo destacou as dificuldades da aplicação imediata e abrangente da tese aos processos que tramitam neste Tribunal:
"15. Consoante registrado nos acórdãos do TCU supramencionados, não se trata de desconhecimento ou desrespeito à decisão do STF, tampouco tem-se a intenção de se fixar qualquer jurisprudência sobre a sua abrangência neste momento. Ocorre que, em virtude da ausência de elementos suficientes que nos permitam aplicar a nova tese de imediato e dada a possiblidade de modulação da decisão, não seria produtivo, e causaria enorme incerteza, se este Tribunal revisse sua atuação e logo depois a alterasse novamente.
16. Diante disso, por questões de coerência e em nome da segurança jurídica e da estabilidade das decisões, até que a questão fique mais clara, a meu ver, o melhor a ser feito é manter o posicionamento que há anos vem sendo adotado pelo TCU e pelo próprio STF, no sentido de considerar imprescritíveis as ações de ressarcimento ao erário."
21.	Assim, diante dessas ponderações, considero que a arguição quanto à prescritibilidade não deve ser recebida como fato novo capaz de ensejar análise do mérito neste recurso de revisão. 
22.	Quanto às demais argumentações do recorrente, elas tampouco se referem a fatos novos. O valor da TCE é conhecido desde a instauração do processo e, ao contrário do arguido pelo recorrente, não impediria a sua autuação. Cabe esclarecer que o estabelecido no art. 6º da IN 71/2012 prevê a possibilidade de dispensar a atuação do processo, e não a obrigatoriedade de não o instaurar. Além disso, o valor original do débito, constante da citação (peça 8, p. 31) , foi de R$ 106.964,48, montante superior ao limite em relação a que pode ser dispensada a instauração, que é de R$ 100.000,00. 
23.	No que toca a possível prejuízo pessoal ao responsável, por comprometer sua participação nas eleições deste ano, também não representa razão suficiente para justificar a revisão da decisão recorrida. Não se trata de fato novo com potencial impacto nos fatos objeto da condenação, além de representar defesa de interesse próprio, e não do público.
24.	Sobre a questão do prejuízo à candidatura, foi juntado aos autos decisão proferida no âmbito do Processo 1024342-92.2020.4.01.0000 (peça 141) , do Tribunal Regional Federal da 1ª Região, na qual é concedida tutela antecipada ao recorrente quanto ao pedido de que " (...) seja determinado ao Tribunal de Contas da União que se abstenha de incluir o nome do ora demandante na lista dos inelegíveis, por conta do processo 010.112/2010 - Acórdãos 52490/2014 e 10643/2015".
25.	A decisão judicial assegurou ao recorrente sua exclusão da lista de responsáveis com contas julgadas irregularidades, no que se refere ao processo julgado pelo acórdão combatido; entretanto, a decisão não possui o condão de afetar a decisão no âmbito deste recurso de revisão. 
26.	Em decorrência do princípio da independência das instâncias, a decisão adotada no processo judicial não vincula a deliberação do TCU. Embora tenha sido dado cumprimento à medida judicial expedida, o mérito da decisão neste Tribunal é independente. Desse modo, a decisão combatida permanece, embora seus efeitos tenham sido limitados pela retirada do recorrente da lista de inelegíveis, especificamente em relação a este processo.
27.	Dessa forma, tendo em vista que os documentos apresentados por Gandor Calil Hage Neto não atendem aos requisitos estabelecidos pelo art. 35 da Lei 8.443/92, concluo pelo não conhecimento do apelo, o que prejudica, por conseguinte, a análise do pedido de efeito suspensivo.
	Ante o exposto, VOTO por que este Colegiado aprove a minuta de acórdão que submeto à
sua deliberação.
TCU, Sala das Sessões Ministro Luciano Brandão Alves de Souza, em 18 de novembro de 2020.
ANA ARRAES 
Relatora